【裁判字號】    92,台上,1695
【裁判日期】    920403
【裁判案由】    違反槍砲彈藥刀械管制條例
【裁判全文】
最高法院刑事判決                              九十二年度台上字第一六九五號
    上  訴  人  台灣高等法院檢察署檢察官
    上  訴  人
    即  被  告  甲○○
    選任辯護人  謝家健律師
                蕭玉杉律師
    被      告  乙○○
右上訴人等因被告等違反槍砲彈藥刀械管制條例案件，不服台灣高等法院中華民國九
十二年一月九日第二審判決︵九十一年度上重訴字第四一號，起訴案號：台灣台北地
方法院檢察署九十一年度偵字第五○六七號︶，提起上訴，本院判決如左：
    主  文
原判決撤銷，發回台灣高等法院。
    理  由
本件原判決認定：上訴人即被告甲○○因女友陳曉燕欲與其分手，而於民國︵下同︶
九十年十一月間與田清平開始交往，惟甲○○仍欲維持與陳曉燕之男女朋友關係，於
九十一年二月上旬，得知陳曉燕與田清平於同年一月間一同出國遊玩，乃心生怨恨，
欲以殺害田清平之方法挽回陳曉燕，而與被告乙○○共同基於殺人之犯意，二人謀議
由乙○○動手殺害田清平，甲○○承諾事成之後將給乙○○新台幣︵下同︶二百萬元
，甲○○旋數度跟蹤田清平，以瞭解田清平之作息時間，並於九十一年三月上旬未經
許可設法取得有殺傷力之制式九○手槍一支與子彈三十發附二個彈匣後，偕同乙○○
至台北縣五股交流道附近，由乙○○試射二發子彈；同年月十三日晚間，甲○○確認
與陳曉燕之感情已無從挽回後，乃於同年月十四日凌晨五時許即駕車至台北縣永和市
○○路好樂迪ＫＴＶ載乙○○，八時許二人在台北市○○路○段田宅附近田清平停車
處等田清平出現，十時許乙○○見田清平徒步走出台北市○○路之住處，甲○○旋載
乙○○至台北市○○路○段二九五巷內停車，將十二發子彈已上膛之上開手槍交予乙
○○，並吩咐乙○○「打頭」，意即要致田清平於死，乙○○亦未經許可而持有上開
手槍、子彈，迅即下車躲在巷口中日超商柱子旁，待田清平走過，持槍朝田清平背後
連開二槍，擊中田清平胸部、腹部後逃離；田清平經送醫急救，倖免死亡；乙○○於
犯罪未發覺前，到案自首接受裁判等情。因而撤銷第一審之科刑判決，改判依想像競
合犯、牽連犯從一重論處甲○○、乙○○共同殺人未遂罪刑，固非無見。
惟查：一、有罪判決書之事實一欄，為其適用法律之基礎，法院應將依職權認定與論
罪科刑有關之事實，翔實記載，然後於理由內逐一說明其憑以認定之證據，並使事實
認定與理由說明，互相適合，方為合法。原判決就甲○○、乙○○持有槍彈部分，於
理由論斷稱被告二人均犯槍砲彈藥刀械管制條例第七條第四項未經許可持有手槍罪及
同條例第十二條第四項未經許可持有子彈罪，二人間具有犯意聯絡及行為分擔，為共
同正犯云云；而其事實欄之記載，則為甲○○設法取得有殺傷力之制式九○手槍一支
與子彈三十發附二個彈匣後，偕同乙○○至台北縣五股交流道附近，由乙○○試射二
發子彈，嗣於案發當時，將十二發子彈已上膛之上開手槍交予乙○○，並吩咐乙○○
「打頭」，意即要致田清平於死，乙○○亦未經許可而持有上開手槍、子彈等情，對
於乙○○係與甲○○基於共同之犯意聯絡關係而持有槍彈之事實，及乙○○究竟係與
甲○○共同持有上開槍枝及三十發子彈，抑僅為案發當時與乙○○共同持有該槍枝及
十二發子彈，並未翔實認定及記載，於法自有未合。又依卷附台北市政府警察局松山
分局刑事案件報告書犯罪事實欄所載查獲經過及犯罪證據欄所列證據資料，並未載明
扣有槍擊被害人田清平之彈頭或彈殼，國軍松山醫院附設民眾診療服務處診斷證明書
上，亦無自田清平身上取出彈殼之記載，另內政部警政署刑事警察局槍彈鑑定書，則
係對警方送驗之彈殼二顆而為鑑定，未記載該彈殼之來源︵見本案第五○六七號偵查
卷第一、二、九十五頁︶；該送交鑑定之彈殼，如何係從被害人之身上取出而確係被
告等槍擊被害人後所遺留，原審未遑說明審認，其判決理由謂「自田清平身上取出之
彈殼貳顆」，經送鑑驗結果認係由同一槍枝所擊發云云，執為認定被告等槍殺被害人
之證據，其採證認事即欠允當。二、乙○○於警詢供稱其持槍射殺田清平後，甲○○
載伊與女友蔡亞璇至永和市青獅旅社投宿，甲○○與伊談話內容為「李某叫我一人承
擔下來，並說將收到的工程款一半要給我︵約２００萬︶，後來我說我進去關︵坐牢
︶後每個月要五萬的生活費，他也答應」云云，甲○○則稱乙○○係因得知田清平與
伊之同居女友陳曉燕有染，為抱不平，主動提議要教訓田清平，自提議犯案以來，除
因家庭因素曾向伊借款三萬元外，未自伊得有任何利益或金錢云云，對於乙○○上開
所稱甲○○願付與生活費，要其承擔罪行乙節，並予以否認︵見同上偵查卷第九至十
二、二十一頁︶。其二人所述並不一致，縱有如乙○○所稱甲○○要其扛負罪行並給
予生活費之事，似亦在案發後二人見面時所談；此外，乙○○於第一審所供「我知道
他︵甲○○︶之前有請他朋友去跟過田清平好幾次，他本來說這件事做好要給我一筆
錢，但沒有給我，結果他們在警局逼我要承擔，我當時開的條件他們都答應」︵見第
一審卷第一一三頁︶，與其前供未盡一致，且未說明甲○○承諾給錢之數額。原判決
事實欄載稱被告二人謀議由乙○○動手殺害田清平，甲○○承諾事成之後將給乙○○
二百萬元云云，其中所指甲○○與乙○○謀議，甲○○承諾事成後給予乙○○二百萬
元部分，與被告二人於警詢所供不符，且未說明其認定該部分事實之證據及理由，難
謂無判決理由不備之違誤。三、刑法第六十二條之所謂發覺，並非以有偵查犯罪職權
之機關或人員確知其人犯罪無誤為必要，而於對其發生嫌疑時，即得謂為已發覺︵本
院七十二年台上字第六四一號判例意旨參照︶。證人即警員謝立凱固於原審供稱「在
查辦當時，還不知道是何人做的。是隔天凌晨我值班時，接到乙○○的電話，他說要
來自首，才知道是他們做的」云云；然證人陳曉燕於九十一年三月十四日十二時至警
局報案時，已明白陳稱「田清平口述開槍人特徵為……，就我個人對舅舅公司之瞭解
，田清平應係指綽號『小洪』乙○○」，對警方明確指稱乙○○即為對田清平開槍之
人，復於原審陳稱「是田清平送醫急救時，我問他有無看到行兇的人，他告訴我是我
舅舅張濟民辦公室的人，所以經過我過濾後可能是乙○○，我告訴警方，警方就約乙
○○出來」，謝立凱對於陳曉燕之供證亦稱「是這樣沒錯，當初從錄影帶裡面有懷疑
是乙○○，但是沒有證據證明」，而田清平於第一審對於其向陳曉燕描述開槍歹徒之
特徵，並稱「我在張濟民的公司只看過兩個人，一個是乙○○另一個是年紀較大的，
我跟她說是三十幾歲身高約一百七十公分的男生」各等語︵見原審卷第六十九頁，第
一審卷第一二九頁，同上偵查卷第一四三頁︶，警方依陳曉燕報案指稱乙○○涉案後
，並已對乙○○進行偵查，能否謂尚未對乙○○涉及本件犯罪發生嫌疑，已堪詳求；
況乙○○於九十一年三月十五日至警局供稱「因昨︵十四︶日夜間我在松山分局因槍
擊案接受調查完畢離開後，警方有打電話給我，向我曉以大義，並分析其中的利害得
失，加上我女朋友蔡亞璇的規勸，我終於在十五日凌晨三時三十七分許主動打電話給
警方，表示我願意轉為污點證人，指證該槍擊案的主謀，故今︵十五︶日由我女友蔡
亞璇陪同前來投案」云云︵見同上偵查卷第十七頁︶，倘警方並未懷疑乙○○涉案，
又何有如乙○○所稱於調查完畢離開後，仍以電話曉以大義，並分析其中利害得失之
餘地？原審未詳察及此，遽憑謝立凱所供，認定乙○○符合自首之要件，自嫌速斷。
以上或為檢察官及甲○○上訴意旨所指摘，或為本院得依職權調查之事項，應認原判
決有撤銷發回更審之原因。
據上論結，應依刑事訴訟法第三百九十七條、第四百零一條，判決如主文。
中      華      民      國    九十二    年      四      月      三      日
                              最高法院刑事第十一庭
                                  審判長法官  呂  潮  澤
                                        法官  白  文  漳
                                        法官  陳  世  雄
                                        法官  孫  增  同
                                        法官  林  開  任
      右正本證明與原本無異
                                              書  記  官
中      華      民      國    九十二    年      四      月      八      日


司法院資訊處製作；財團法人民間司法改革基金會備份。
